臺灣高等法院高雄分院刑事判決　　　　　　　　　　九十一年度上訴字第三九號
　　上訴人　台灣高雄地方法院檢察署檢察官
　　被　告　甲○○
右上訴人因被告公共危險案件，不服臺灣高雄地方法院九十一年度訴字第二八七七號
中華民國九十年十二月廿五日第一審判決（起訴案號：臺灣高雄地方法院檢察署九十
年度偵字第一七四００號），提起上訴，本院判決如左：
      主      文
原判決撤銷。
甲○○因過失放逸有害健康之物，而污染河川，致生公共危險，處拘役伍拾日，如易
科罰金，以參佰元折算壹日，緩刑貳年。
      事      實
甲○○於民國八十九年八月十五日上午，至高雄縣仁武鄉○○村○○路二三二號光隆
瀝青股份有限公司（下稱光隆公司）內，進行將其油罐車內所裝載之「低硫燃料油（
Low Sulfur Fuel Oi）」輸送入光隆公司之固定油槽內時，本應注意該油類係屬有害
健康之化學物質，若不慎外漏，可能使河川受污染河川造成公害，應用特殊工具輸油
，並於輸送過程中防阻油料外洩以避免漏逸流入河川而污染水源，依當時情形尚無不
能注意之情形，竟疏於注意，而放逸該化學物質至該公司圍牆邊之排水溝，輾轉流入
獅龍溪，導致污染河川，並致生公共危險。案經檢察官自動偵查起訴。
      理      由
一、右揭因輸送「低硫燃料油（Low Sulfur Fuel Oil）」外漏，致污染獅龍溪之事
    實，已據被告坦認其情，惟矢口否認過失致生公共危險犯行，辯稱：是光隆公司
    固定油槽之指示器壞掉，以至指示器顯示容器空間與實際不符才致發生漏逸，又
    碰巧下雨，漏逸之油料才會流入水溝中，伊並無過失，且該然料油並無毒性云云
    。經查，系爭「低硫燃料油（Low Sulfur Fuel Oi）」係向中國石油公司購入，
    已據被告供明，既屬「燃料油（Fuel Oil）」種類，依中國石油公司「物質安全
    資料表」所列危害辨識資料中所載有關健康危害效應可發生於皮膚健康之危害者
    係「皮疹、肝臟受損」，其特殊危害：「與皮膚接觸有潛在地致命的。呼吸道、
    皮膚與眼睛的刺激、中樞神經系統抑制」，危害主要症狀：「眼睛：溫和刺激；
    皮膚：溫和刺激；吸入；刺激、醉酒徵狀；食入：消化不良」等情，有該「物質
    安全資料表」一紙傳真本附卷可稽，就此化學物質之存在本身，客觀上，若人體
    接觸，對健康本有所損害，其固非行政院環保署公告列管之「毒性化學物質」，
    仍難脫係屬對人體健康有損害之化學物質無訛。本件被告漏逸燃料油方式係間接
    排放入河川，導致污染河水，其漏逸程度依環保人員在現場實地採樣送驗之結果
    ，並對照卷附「放流水標準」，其油脂標準、化學需氧量標準、懸浮固體標準值
    均已逾越放流水安全標準，有高雄縣政府環境保護局水質檢驗報告附卷可稽，參
    酌證人沈佐銘（仁武鄉烏林村村長）警訊中證稱：「獅龍溪河水上都是重油，味
    道很重，河水上重油約流了一小時才漸漸淡去」及證人羅德義（光隆瀝青公司負
    責人）警訊中證稱：「八十九年八月十五日我們請人來灌燃料油，作業疏失而造
    成外漏，流到我們公司前的排水溝而流到獅龍溪」等情，足見案發當日，流入獅
    龍溪之燃料油數量非少，所形成對河川影響，已然驚動村民及環保單位出面，參
    照水污染防治法之立法意開宗明義：「為防治水污染，確保水資源之清潔，以維
    護生態體系，改善生活環境，增進國民健康」（詳水污染防治法第一條），行政
    院環保署並據該法第七條規訂定「放流水標準表」，則逾該標準表之放流水，顯
    已經行政機關本於專業衡量，結果必與水資源之清潔、生態體系之維護、生活環
    境之改善及國民健康等事項有所危害，是其化學物質之排放所造成水質檢測逾越
    放流水標準，難謂對人體健康無危害（含括直接、間接），是上開被告所漏逸排
    放之「低硫燃料油（ Low Sulfur Fuel Oil）」係符刑法第一百九十條之一第一
    項所稱「其他有害健康之物」無訛。至高雄縣政府環境保護局固函稱：「低硫燃
    料油並非行政院環境保護署公告列管之毒性化學物質，亦非環保署八十一年八月
    十八日環署水字第三七二０九號公告之有害健康物質之種類」等語（高雄縣衛生
    局九０高縣環一字第四三六九七號函附卷可稽），惟行政院環境保護署公告列管
    之「有害健康物質之種類」係八十一年八月十八日公告，此一公告顯係刑法實施
    後公告之事項，其依據則係水污染防治法第三十條第二項及第三十四條第二項，
    有該公告一紙附卷可稽，其立法意旨顯非針對刑法有關「有害健康物質」定義提
    供標準依據，參以水污染防制法第三十四條所規定之「有害健康物質之種類」，
    僅須符合「超過放流水標準」即逕負相當明定之刑事責任，並不以是否因此「致
    生公共危險」為必要，其對有害健康物質之特定種類及其流水標準，自有公告明
    定必要，且為使人民生活免於動輒得咎，其所謂「有害健康物質」之種類必然有
    所限制，且標準自必較高，是其所謂「有害健康物質」自與刑法公共危險罪章所
    稱「其他有害健康之物」定義自有不同，是尚難僅據上開函載遽認本件「低硫燃
    料油（ Low Sulfur Fuel Oil）」非係刑法第一百九十條之一所稱「有害健康之
    物」。又本件被告漏逸之「低硫燃料油（ Low Sulfur Fuel Oil）」，非單純漏
    逸，已因地點（近水溝、河川）及時間（適雨天）因素，而使該漏逸之油料流入
    河川，而河川係屬公共財，因其流動、開放特性，一旦河川遭污染，已然處於不
    特定民眾得隨時接觸之可能性，其污染濃度又逾政府公佈之放流水標準，固然因
    該「低硫燃料油（LowSulfur Fuel Oil）」非屬水污染防治法所定「有害健康物
    質之種類」，致未觸犯水污染防治法相關刑責，但其化學物質之散逸，既已污染
    河川，即對具體公共安全構成危害，其公共危險應已致生無訛；而該「低硫燃料
    油（Low SulfurFuel Oil）」既是有害健康之物，其於灌輸過程，應以安全方法
    確保外漏可能性之排除，其外漏結果顯示，被告灌輸過程有所疏誤，且漏逸後未
    立即採防阻油料流入河川，其對上開公共危險致生之結果自有過失。綜上所述，
    被告前開所辯尚屬飾卸之詞，無可採信，被告既坦認光隆公司固定油槽之指示器
    壞掉，致指示器顯示容器空間與實際不符才致發生漏逸，且輸送油品時又適雨天
    ，其對漏逸之油料會流入水溝中污染河川，自可預見，本可即時採取防患措施，
    其並立即採取，即對公共危險之致生有過失，此外復有照片八張及高雄縣環境保
    護局事業廢棄物稽查工作紀錄表三紙附卷可按，本件事證明確，被告犯行堪予認
    定。
二、核被告所為係犯刑法第一百九十條之一第四項過失排放有害健康物污染河川致生
    公共危險罪。被告犯罪事證明確，原審法院未予詳究，遽認被告無罪，原審檢察
    官執此指摘原判決不當，即有理由，應由本院撤銷改判。審酌被告犯後就其本人
    之疏誤污染河川事實坦認不諱，並頗表悔意，犯後態度良好，實際造成之危害尚
    非嚴重等情及其他一切情狀，爰量處如主文第二項所示之拘役刑，並諭知易科罰
    金折算標準。查被告未曾受有期徒刑以上刑之宣告，有卷內前科表可查，經此偵
    序教訓，應知警惕諒無再犯之虞，本院認所宣告之刑，以暫不執行為適當，併諭
    知緩刑二年，以勵自新。
據上論結，應依刑事訴訟法第三百六十九條第一項前段、第三百六十四條、第二百九
十九條第一項前段，刑法第一百九十條之一第四項、第四十一條第一項前段、第七十
四條第一款，罰金罰提高標準條例第一條前段、第二條，判決如主文。
本案經檢察官沈紹嘉到庭執行職務。
中      華      民      國    九十一    年      四      月     十七     日
                              臺灣高等法院高雄分院刑事第八庭
                                  審判長法官  郭雅美
                                        法官  張盛喜
                                        法官  洪兆隆
右正本證明與原本無異。
不得上訴。
                                      書記官  吳福連
中      華      民      國    九十一    年      四      月     十八     日
附錄：本判決論罪科刑法條：
刑法第一百九十條之一第四項
因過失犯第一項之罪者，處六月以下有期徒刑、拘役或五千元以下罰金。
                                                                   Ａ
